【裁判字號】    98,訴,415
【裁判日期】    990630
【裁判案由】    損害賠償
【裁判全文】
臺灣彰化地方法院民事判決  98年度訴字第415號
原      告  辛○○
            庚○○
前二人共同
訴訟代理人  張格明律師
            張幸茵律師
被      告  丙○○
            甲○○
被      告  己○○
被      告  大眾商業銀行股份有限公司彰化分公司
法定代理人  戊○○
訴訟代理人  丁○○
            乙○○
前四人共同
訴訟代理人  榆政律師
            莊惠萍律師
上列當事人間請求侵權行為損害賠償事件，本院於民國99年6月1
日言詞辯論終結，判決如下：
    主      文
被告大眾商業銀行股份有限公司彰化分公司或被告甲○○應給付
原告辛○○美金貳萬肆仟參佰元及新台幣柒拾玖萬柒仟伍佰貳拾
陸元、應給付原告庚○○美金捌仟壹佰元及新台幣貳拾陸萬伍仟
捌佰肆拾貳元，暨均自民國98年5月6日起至清償日止按年利率百
分之五計算之利息，如其中一被告已為給付，他被告於其給付範
圍內免給付義務。
原告其餘之訴駁回。
訴訟費用新台幣伍萬參仟柒佰肆拾元由被告大眾商業銀行股份有
限公司彰化分公司或被告甲○○負擔5分之2，由原告辛○○負擔
25分之12、由原告庚○○負擔25分之3。
本判決第一項於原告辛○○以新台幣伍拾肆萬元、原告庚○○以
新台幣壹拾捌萬元為被告供擔保後，得假執行；但被告如以新台
幣壹佰伍拾玖萬參仟柒佰玖拾柒元為原告辛○○、以新台幣伍拾
參萬壹仟參佰陸拾元為原告庚○○供擔保後，得免為假執行。
原告其餘假執行之聲請駁回。
    事實及理由
一、原告起訴主張：
  (一)原告等於民國97年4月底受任職於大眾商業銀行股份有限公
    司彰化分公司彰化簡易分行（簡稱大眾銀行彰化分行）投資
    理財專員己○○之告知，謂原先所投資之債券將配不到利息
    ，贖回會造成損失，公司建議轉換為五年期「2999美金達人
    連結式債券」保本保息之產品，強力推銷該公司的金融商品
    ，略謂該金融商品等同為外幣定期存款之性質，可以保本保
    息，此項轉換之金融商品為保守的風險較低之商品，建議原
    告等以金錢信託方式委由該公司處理此項外幣定期存款之轉
    換投資該商品，經查，大眾銀行彰化分行曾於95年12月8日
    調查原告等之投資屬性，經調查後原告等均被評等為保守型
    ，即僅能投資風險較低或保本型之金融商品，不得向保守型
    之原告等推銷或誤導投資風險較高的或不保本的金融商品。
    惟因原告等對於系爭金融產品完全無概念，也不知所轉換之
    上開產品之詳細內容為何，期間彰化分公司彰化簡易分行之
    被告丙○○經理，並偕同銀行理專即被告己○○至原告家中
    ，以相關書面資料推銷『「2956債券雙霸連結債（外幣信託
    ）」轉換至「2999美金達人連結式債券」』、『「2957債券
    雙霸連結債（台幣信託）」轉換至「2999美金達人連結式債
    券」』（該資料雖為大眾銀行內部教育訓練資料，但被告己○○仍以該資出示及提供給原告等，用以說明轉換之該項標
    的具有定期存款之保本保息優點，亦可證明大眾銀行同樣以
    此說詞誘騙多數之投資人，並未告知是投資美國雷曼兄弟公
    司之公司債），說明此等外幣定期存款之好處，且表示可以
    獲得固定配息3.45%，到期101.5%獲利，並試算將來到期之
    本息，強調只有換匯之風險，得有保本保息之優點。就上開
    被告等以上開相關書面，即分別由前開債券雙霸之標的（含
    美元及台幣），仍然以美元或新台幣為計算與支付利息之方
    式，轉換至投資『2999美金達人連結式債券』。並由所提出
    之上開相關書面資料強調，「轉換至5年期美金保本保息產
    品－2999美金達人連結式債券」、「每年每季配發利息，固
    定配發年化3.45％美金利息（依當初美元投資本金配發），
    如以原始投資金額美金1萬元來說，每年領四次利息，加總
    起來等於345塊美金（即1萬元美金×3. 45％）」，5年到期
    結束可以拿回1萬美金×101.5％=10,150美金，客戶總共拿
    回的美元本金（含先前退款）有10,150+1 90=10,340美金，
    而以台幣信託方式者，即「2957債券雙霸連結債（台幣信託
    ）-2999美金達人連結式債券」，亦載明假設客戶當初投資3
    28,200(初期匯率為32.82)換成1萬美金，為求計算方便，以
    下33萬台幣代替」、「轉換至5年期美金保本保息產品－299
    9美金達人連結式債券」、「每年每季配發利息，固定配發
    年化3.45%美金利息（依當初美元投資本金配發），如以原
    始投資金額美金1萬元來說，每年領四次利息，加總起來等
    於345塊美金（1萬元美金×3.45%）」，5年到期結束可以拿
    回1萬美金×101.5%=10,150美金，客戶總共拿回的美元本金
    （含先前退款）有10,150+190=10,34 0美金。
  (二)被告丙○○及己○○宣稱該項美金達人之信託金錢，會拿去
    買美元定存、政府債券或零息債等商品，讓原告等相信最終
    投資標的為外幣定期存款，可以確保本金之安全無慮。被告
    丙○○及己○○並當場計算台幣信託及美元信託之損益，渠
    等二人並針對原告等分別以美元及台幣投資之金額，計算將
    來的收益，詳細說明此等金融商品之收益情形，重複保證該
    等金融商品為保本保息之固定收益（fix income）的產品，
    可以放心去投資，在被告丙○○及己○○上開之說明及其不
    實誘騙（不轉換會造成原先投資的鉅額損失）之情形下，原
    告等即陷於錯誤而同意將原本之投資金額轉換成前開產品，
    便於同年5月6日先簽轉換單申請書交付給被告己○○，原告
    等簽立上開轉換申請單之同日，大眾商業銀行立即由原告辛○○開立之信託帳戶內，就原所投資2956債券雙霸美元計價
    標的轉換投資標的至2999 5年期美金達人，金額美元6萬元
    ；及轉換原投資標的之2957債券雙霸新台幣計價至2999 5年
    期美金達人，金額新台幣1,969,200元，同時也立即由原告
    庚○○原開立之信託帳戶內2956之債券雙霸美元計價轉換投
    資標的至（2999 5美金達人）金額美元2萬元，及轉換投資
    至29 57債券雙霸新台幣計價新台幣（2999 5美金達人）金
    額新台幣656,400元，上開轉換金額各為計約有4萬、12萬美
    元，共有16萬美元。約兩個星期後，被告己○○來電原告等
    ，要求原告等至銀行補蓋正式合約書第6頁（未將全部契約
    書給原告審閱），但發現回填日期為5月6日，原告等詢問被
    告己○○為何不填當日的日期而填5月6日呢？被告回答說要
    與轉換單的日期相同，因之前已先轉換了。原告等不疑有它
    ，信賴被告己○○之專業，便在該合約書第6頁上蓋章。被
    告己○○並告知全份合約必須等到總公司核定之後才會發下
    來，大約經過近一個月餘即6月份中旬左右，被告己○○才
    把整份之文件交付予原告等，此時原告等始知為「美金達人
    連結式債券－產品說明暨風險預告書」，並由上開書面資料
    可見，並無任何給予原告等審閱全份契約條款期間之條款與
    記載。嗣後，原告向被告己○○商洽該等轉換投資標的，被
    告己○○也一再保證是美金保本保息之產品，強調將來僅有
    匯率轉換之風險而已，此可由被告己○○電腦記錄記載「5/
    6詳細說明細節後，客戶決定將債券雙霸轉換為美金達人，
    並提醒台幣信託轉換屆時配息及本金皆會有匯率風險，強調
    美金保本。」，轉換投資標的當時，被告己○○亦曾對原告
    等調查投資人屬性並確定為保守型，嗣後，原告辛○○不放
    心此等投資，原告等於即5月7日表示要贖回。詎料，被告丙○○及己○○再次到原告家中解釋投內容並保證風險無虞。
    由於被告己○○是分階段簽立上開文件，即先簽立轉換單，
    再通知原告等前來分行補蓋章合約書第6頁，次月再將整份
    書面文件交付與原告，導致原告等於5月6日簽立轉換申請書
    當時莫不相信該項轉換標的是為外幣定期存款之投資標的，
    不知是投資美國雷曼兄弟財務有限公司（下稱雷曼兄弟公司
    ）發行之連動公司債。也僅知簽立之文書為轉換合約書必須
    蓋章的地方（即第6頁），不知該項金融標的是美國雷曼兄
    弟公司發行之公司債。更有甚者，原告收到上開「美金達人
    連結式債券－產品說明暨風險預告書」後詳細閱讀相關條文
    記載，竟然發現上所載『壹、產品交易條件暨條款，交易日
    是2008年5月16日』，而原告簽立契約轉換之日期為2008年5
    月6日；且轉換期間參照『參、信託相關規定，轉換期間：
    2008年4月21日至5月5日』，而原告等轉換之期間卻是5月6
    日，原告等曾詢問被告己○○上開疑點，被告己○○及丙○○回覆「會特別將轉換期間放寬，讓存款人還可以轉換」云
    云。亦證渠等二人確實有隱瞞相當之事實，及有故意虛構事
    實讓原告等陷於錯誤而為轉換投資標的，造成鉅額損失。
  (三)至同年8月下旬間，原告等曾三次向理專即被告甲○○表示
    要贖回，被告甲○○並未向公司或主管回報，卻宣稱處在6
    個月的閉鎖期間，不得贖回。更有甚者，事後得知大眾商業
    銀行股份有限公司信託部曾於8月27日至9月12日開放贖回，
    被告甲○○及丙○○並未通知原告，造成原告等迄今無法贖
    回之結果。原告等就此曾詢問被告甲○○，被告甲○○宣稱
    本行信託部並無要求理專需主動通知客戶，以致無主動通知
    原告提前贖回，事後原告再向被告甲○○查詢為何當時沒有
    通知有開放可贖回的訊息。被告甲○○告知銀行有公告開放
    贖回期間，但指示不必主動通知客戶，所以再依公司之指示
    沒有主動通知，被告丙○○也依照銀行指示該行理專不必主
    動通知客戶可贖回訊息，嗣原告日前發文詢問大眾銀行，大
    眾銀行亦回覆「本行於2008年8月27日-2008年9月12日期間
    特別為本行客戶爭取一個可贖回的機會，由於當時雷曼的訊
    息並不明確，為免誤導客戶，本行並不要求理專通知客戶，
    僅提供客戶詢問贖回相關問題時之參考」，足以證明被告等
    人故意違背其任務之行為，造成原告等之損害，此有大眾銀
    行97年11月17日（97）眾消財管發字第1165號函可參，原告
    查證該金融商品之原文合約，發現並無不得贖回之規定，反
    而是明確規定得以提前贖回之條款，並規定得以在固定的贖
    回日前的15天內提出申請，本件係以金錢信託方式所為之買
    賣關係，大眾商業銀行在信託關係中係屬於受託人之地位，
    則何以信託契約贖回之約定，並非由美國雷曼兄弟所為發行
    公司債券之契約所訂定，而可由受託人之大眾商業銀行信託
    部單方面決定贖回與否及其贖回期間？且美國雷曼兄弟公司
    發行公司債之書面文件，並無閉鎖期間之限制，已如上述。
    可見，大眾商業銀行即被告等人詐騙原告等投資人之金錢。
    況且，既然原告曾表示要贖回，被告丙○○及甲○○即有責
    任通知原告銀行有有開放贖回時間，豈可隱瞞大眾商業銀行
    信託部開放可以贖回之訊息，造成原告等無法贖回之損害。
    由上開原證得以證明原告等遭受所謂閉鎖期間6個月（5月6
    日至11月5日）不得贖回之詐欺外，被告丙○○及大眾銀行
    彰化分行亦顯有故意隱匿告知開放贖回之期間，實屬涉刑法
    342條背信罪並為同法第28條之共同正犯為犯罪之故意而造
    成原告等無法贖回之損失。
  (四)原告日前知悉前開轉換之標的，並非投資外幣存款，而係投
    資美國雷曼兄弟公司之公司債券，且查無原告等個人之投資
    交易記錄。大眾商業銀行於9月間即宣稱此次雷曼兄弟公司
    倒閉，全部投資之16萬美元全部賠光無剩。原告等要求大眾
    商業銀行提出交易明細表，以證明投資標的為何？是否確實
    有將原告所信託之金錢投資美國雷曼兄弟公司發行之公司債
    ？但大眾商業銀行以「5年期美金達人連結式債券交易確認
    書」，主張此等即為原告等所投資之交易，大眾商業銀行已
    有將原告換投資之金錢轉投資，此等雷曼兄弟公司倒閉所造
    成之損失，即由原告等承擔，全部轉換投資之資金，已無剩
    餘云云。事後自訴2人要求被告大眾商業銀行出示與雷曼公
    司的匯款交易資料，證實是否真的有交易，未料被告大眾商
    業銀行竟回文給原告表示『匯款單據牽涉到其他客戶的資料
    ，故本行無法提供。』此有大眾銀行97年12月4日 (97）眾
    消財管發字第1224號函及「5年期美金達人連結式債券交易
    確認書」可參，亦證本項之鼓催轉換金融商品，充滿不實交
    易及詐欺犯行。對於查詢個人之交易記錄，大眾銀行嗣後提
    出97年5月22日由大眾商業銀行匯款給大眾銀行國外分行美
    元10,587,04 6元，主張此等交易記錄即為原告等人轉換投
    資標的之交易記錄云云，然而，細譯上開匯款單及交易確認
    書，原告等所轉換之金額為16萬美元，並非1058萬餘元美元
    ，且其交易確認書上記載之交易日為2008年5月16日，匯款
    日期為5月22日？又該發行金額為美金11,399,000元，與匯
    款金額1058萬美元，仍有81萬美元之差距，何能以此文件證
    明為原告等所轉換之投資標的？可見大眾商業銀行及其彰化
    分公司恐有詐騙原告等之財產，造成原告財產之損失。次查
    ，參指定銀行辦理外匯信用衍生性金融商品交易業務規範第
    8條規定之告知義務及上開美金達人連結式債券之產品說明
    暨風險預告書第6頁記載內文亦詳載說明內容，大眾商業銀
    行及其彰化分公司顯然於招募原告等轉換投資本項標的時，
    並未盡到資訊充分揭露之責任，反而保證100％之保本，保
    證有3.45％之利息收入，強調是美元之外幣定期存款方式。
    被告己○○及丙○○也未將提前贖回條款或提前到期條款等
    事項，充分告知原告等，該等未盡法令規定之資訊揭露，反
    而以外幣定期存款之保本保息為誘因，顯有故意隱瞞之詐欺
    行為。復參照信託業應負之義務及相關行為規範第4、8、
    10及20條規定，被告己○○、丙○○一再以美元定期存款名
    義誤導原告，被告甲○○及丙○○於事先得知原告等數次表
    示要贖回之後，仍然隱匿開放可以贖回之期間，甚至詐騙6
    個月內閉鎖期間不得贖回之事由，顯然違反上開之法令規定
    ，並將雷曼兄弟公司倒閉所造成之損失，即由原告等承擔，
    全部轉換投資之資金，已無剩餘云云，顯然亦違反法令之規
    定，即便是大眾商業銀行向投資人招募資金集合管理運用，
    亦依信託資金集合管理運用管理辦法第2、3、6及10條亦均
    有詳信託管理規範，但大眾商業銀行並無事先取得原告等之
    同意，得將原告等之金錢信託資金與其他投資人之信託金錢
    集合管理運用，且查無該等級和管理運用帳戶有於大眾商業
    銀行有針對營運範圍或方法相同之信託資金，設立專戶管理
    ，該項集合信託資金之帳戶，亦未獲中華民國信託商業同業
    公會審查，再轉呈財政部之核准，該等集合信託基金之運用
    ，顯然違法。復依銀行經營信託或證券業務之營運範圍及風
    險管理準則第3、4條及銀行辦理財富管理業務應注意事項第
    5、10條規定，原告等曾經事後要求大眾商業銀行彰化分行
    提出被告己○○、甲○○及經理人丙○○之投資理財證照，
    以憑查證上該被告是否具有專業知識，而得以憑信該等職所
    謂的閉鎖期間等主張 ，迄今卻仍未得知上開被告是否具有
    專業理財投資人員證照之資格；也未有建立向客戶定期或不
    定期報告交易結果之制度。益見被告等人違法銷售本項金融
    商品，造成原告之損害。況美國雷曼兄弟公司發行之公司債
    可能發生財務危機之事實，早在97年3月間於報章雜誌之報
    導，已經甚囂塵上，各種負面消息早有報導，被告伊等擔任
    理財專員及經理人，本即知之甚詳，被告均未告知，造成原
    告2人之誤信為轉換穩定收益、較有保障之金融商品。果如
    被告等人充分告知係轉換投資到該雷曼兄弟公司，則原告等
    豈有事先同意轉換之理？亦證被告等人顯然以隱瞞相關事實
    之方式，騙取原告同意轉換，造成原告之損失。
  (五)所謂「結構型債券」或「連結式債券」（structurenote）
    ，所需支付與投資人之收益（包括利息及贖回之本金），取
    決於特定連結標的之資產（如股價指數、商品指數及通貨膨
    脹指數）之價格走勢。結構型債券是利用傳統的債票與衍生
    性金融商品（大多數為選擇權option或交換swap）來組合。
    上開「五年期美金達人連結式債券」卻並沒有連結到其他衍
    生性金融商品，僅僅是雷曼兄弟公司為了籌資款項對外之借
    款而發行之債券，且為向法人機構借款之一般公司債券，並
    非結構債或連結式債券。且所謂『保本型商品』（Princip
    le guaranteed Notes）係指交易相對人在到期時，至少可
    獲得事先約定某一比例的投資本金，而實際的總報酬則是隨
    著連結標的資產價格成長幅度而定。簡單來說，保本型商品
    可視為零息債券與買入選擇權的組合，而發行券商依據對資
    產價格走勢的預期，將選擇權的型態設計為買權或賣權組合
    ，而在期末結算損益時，因選擇權價值必定不低於零，故投
    資人最多僅損失權利金部分，而本金仍能獲得一定程度的保
    障。一般保本型商品到期時，投資者可收到的金額如下式：
    期末報酬=保本型商品之面額本金×（保本率+參與率×選擇
    權）其中，保本率為保障投資人到期時可拿回的最低金額與
    期初投資本金的比率，參與率為保本型債券實際參與所連結
    標的獲利的比例，而選擇權是指連結投資標的的非負報酬。
    換言之，大眾商業銀行該等之連結式債券並非連動債，僅為
    雷曼兄弟公司向法人機構籌資所發行之一般公司債，大眾商
    業銀行即被告等人卻以連結式之債券，並強調100 ％保本保
    息，顯有詐欺之故意致陷原告於錯誤而為金錢之投資。
  (六)再者，由前開「美金達人連結式債券－產品說明暨風險預告
    書」之英文部分之記載內容觀察，『5Y Non Callable USD
    FixedRate Note』，中文意義應為『5年期不可贖回之固定
    利率票券』，然大眾商業銀行卻翻譯為『美金達人連結式債
    券』，顯然有故意誤導原告等投資人，致陷於錯誤之認知為
    美元保本保息產品。且參照外國發行人募集與發行有價證券
    處理準則第2、4條規定，上開雷曼兄弟公司所發行之公司債
    券，並未依照上開法令向我國中央銀行申報取得核可，即擅
    由大眾商業銀行於臺灣境內自私募公司債。且屬於金融證券
    商品於發行時必須有不同之參與機構，然本件發行機構、保
    證機構、清算機構均為雷曼兄弟公司或其關係企業，故可證
    上開美金達人商品僅為雷曼兄弟公司對於法人機構之籌資計
    畫而已，並非金融債券商品，亦證被告等人詐欺之行為，昭
    然若揭。次由上開「美金達人連結式債券－產品說明暨風險
    預告書」中銷售限制條款記載：「Taiwan SellingRestrict
    io ns: The Note may not be sold or offered in theRep
    ubl ic of China ("R.O.C.")and may only be offeredand
     sold to R.O.C. resident investors from outsideTaiw
    an in such manner as complies with Taiwan securities
    laws a nd regulations applicable to such crossborder
     activi ties.」中文意義為：「臺灣銷售限制：本債券不
    得銷售予中華民國之人民或接受其申購要約，而對於居住於
    中華民國境內之外國投資人銷售者，必須符合臺灣證券法律
    之規定及有得為此跨界交易活動之明文法令規定者為限。」
    上開英文原意為：本債券完全不得銷售予中華民國人民或接
    受中華民國人民申購，例外情形即在符合臺灣的相關證券法
    律規定，以及有法令明文規定得以此跨界活動之交易者，始
    能由居住於臺灣境內之非中華民國人民承購該債券。然大眾
    商業銀行公司卻翻譯為：「臺灣銷售限制：本債券不會在臺
    灣銷售或提供且僅能於境外銷售與臺灣居民，除非銷售行為
    符合臺灣法律與規範。」因此，被告等銷售該公司債與原告
    本即不合原契約之約定，且遍查相關法令規定，並無於相關
    法令規定得由居住於中華民國境內之非中華民國人民之投資
    人，得以此跨越國境方式而於臺灣地區申購或銷售該美國雷
    曼兄弟公司公司債之行為規定，足見大眾商業銀行公司及被
    告等人刻意將上開英文之字意，在翻譯上予以曲解，誤導原
    告陷於錯誤而為購買之行為，造成金錢上之損失。美國雷曼
    兄弟公司曾經於2007年至2008年發行多次之公司債券，但沒
    有透過公開市場發行，而是私募公司債券即向特定之金融機
    構募集資金，本件大眾商業銀行就大眾商業銀行97年5月22
    日匯款單匯款1058萬餘元美元之匯款單僅僅為大眾商業銀行
    向美國雷曼兄弟公司之融資計畫，並以承購美國雷曼兄弟公
    司發行之公司債，並非有實際以連動債券之方式，於投資特
    定金融商品之時有連結特定之避險商品，以求鎖住風險之目
    的。故此等美國雷曼公司向大眾業銀行舉債合約，並非原告
    等人及其他投資人等所承購之連動債券標的。大眾商業銀行
    卻以此等對於美國雷曼公司之融資計畫，魚目混珠指稱是「
    連結式債券」，造成原告等人陷於錯誤而為金錢之信託，顯
    有詐欺之行為，由該資料可見該項商品之類型（Type of
    Security）為『舉債』（Debt）計畫，且特別標明是『歐洲
    中長期債券計畫』（Euro Medium-Term Note Program）；
    就本項投資標的並非『連動債』僅為一般之私募公司債之事
    實，其利率之決定並無連結LIBOR之指數或其他指數變動，
    僅為依照承諾之利率支付利息而已，屬於一般債券。依照「
    金融機構辦理特定金錢信託投資國外有價證券業務，受託經
    理信託資金投資國外有價證券之種類及範圍」所定之條件，
    固然銀行得以受理客戶投資委託，但銀行方面仍需負忠實義
    務，將其所受託投資之國外有價證券之名稱應當表明，充分
    告知其特性及風險，不得使用可能誤導客戶之名稱，如國外
    發行機構已有提供前述商品之條件及所涉及風險之原文說明
    文件者，銀行應將該原文說明文件忠實轉譯為中文說明文件
    ，並將中文及原文文件一併交付予委託人於充分審閱產品條
    件內容說明及投資風險後簽章，此有行政院金融監督管理委
    員會銀行局97年12月01日銀局（四）字第0970047737號回覆
    函可參。再者，行政院金融監督管理委員會早於97年4月29
    日公開說明為了加強銀行銷售結構型商品的控管，於同年4
    月29日完成相關自律規範，若不是百分之百保本，而是有條
    件式保本，不得打著「保本」口號，此有97年4月30日媒體
    報導可參。另查金融機構辦理指定用途信託資金投資國外有
    價證券業務，受託經理信託資金投資國外有價證券之種類與
    範圍（見原證三十七），該法令第2、6條規定，即便是以金
    錢信託方式投資國外有價證券者，僅限於外國基金管理機構
    所發行或經理之受益憑證、基金股份或投資單位，即限於受
    益憑證及境外基金兩項金融標的，尚非得以受委託投資於私
    募公司債券。
  (七)被告日前所提出之交易記錄，並說明有於97年9月前有數次
    配息紀錄，且載明有投資標的-5美金達人、商品大王。然該
    大眾銀行特定金錢信託投資對帳單係大眾商業銀行就投資人
    之金錢信託之內部紀錄，並非受託人即大眾商業銀行代客戶
    投資特定金融商品之交易記錄，自非得以大眾商業銀行自己
    內部所製作之記帳憑證，得以認定確實有交易之紀錄。換言
    之，大眾商業銀行既然是受託人之地位，基於金融商品仲介
    之角色，代替投資人之原告媒介搓合交易，則應有債券交易
    之下列相關資料：交易時間、交易商品名稱、成交金額、成
    交債券張數、債券出售人名稱及其代表人、承銷機構名稱及
    其代表人…等等相關資料。如果是以證券集保方式為交易者
    ，亦有上開相關交易之記錄。被告顯然企圖魚目混珠，亦證
    本件並無實際之交易，事實上為大眾商業銀行借款給美國雷
    曼兄弟公司，再設計出所謂的種種商品，欺騙原告等投資人
    ，承上，所謂債券市場之交亦記錄者，因公開發行之債券，
    於債券市場如同股票市場，即有市場行情價格。果如被告所
    言係美國雷曼兄弟公司所發行之連動債券，則不論是於歐盟
    或美國芝加哥交易所或店頭市場掛牌交易，均有何種債券及
    期次、發行日、承銷或代銷機構、面額及成交價格、成交日
    期、成交金額及數量（張數）、交割日期、到期日等資料；
    再者，如果以無記名債券交易者，亦有成交之存根聯－用以
    證明成交之明細，配息聯，即每屆利息期滿日之實際配息紀
    錄。而上開被告所提之交易記錄，僅僅為大眾商業銀行配息
    給原告等投資人之記錄，並非可以證明是否確實有交易之記
    錄。經查，大眾商業銀行於去年下半年間設計出各種不同之
    連動債券（以結構債券之名稱），但實際上並無投資標的及
    連動標的，僅為其信託部針對存款戶之原告（依照原告之存
    款性質而創造出來的商品）所設計出來的各檔期的連動債券
    ，訴外人王幸子也是本金融商品之受害人，日前與大眾商業
    銀行信託部經理丁子傑聯繫有關該連動債券之討論，赫然發
    現訴外人丁子傑承認系爭金融商品係伊所創造設計出來的，
    與美國雷曼兄弟公司發行之連動債券毫無關聯，被告等人並
    無替原告等有去下單購買該美國雷曼兄弟公司之連動債，而
    是大眾商業銀行私下融資（借款）給美國雷曼兄弟公司之後
    ，發現可能會遭受損失，便設計出各種連結式債券之各檔期
    之連動債券，並向在大眾商業銀行有存款之原告等投資人，
    強力推銷，並假借連動債券之保本特性，或以『美元定存』
    或『類似美元定存』名義向原告等人募集轉投資，將大眾商
    業銀行借款給他人之風險轉嫁給原告等。
  (八)縱系爭商品為連動債金融商品商品，參照證券交易法第20條
    第1項，系爭連動債並無經過主觀機關之核准－僅有報備發
    行機構之平等而已，被告大眾商業銀行彰化分公司即有違反
    上開法律規定，依照同法第20條第1項規定，自應負損害賠
    償責任。又金融消費爭議案件評議委員會所為決定，僅為建
    議和解之參考而已，金融消費爭議案件評議委員會係由中華
    民國銀行業商業同業公會全國聯合會所設立者，且在連動債
    券發生消費者爭議之後所成立，並無任何法令之依據、地位
    或資格，其審議爭議案件係由消費者提出書面申訴（並未提
    出相關證據或有進行調查證據），再依照銀行業之答覆理由
    ，相互參考而作成和解之建議補償（所謂補償和與賠償於法
    律上之異議顯然有別），則該委員會建議之方案並無法律上
    調解之基礎，也非係經由消費者之原告所同意之和解，係逕
    由該評議委員會建議補償比率。是以，被告主張此等補償建
    議方案，即有民事上法律之效力，顯然並無任何法律上之依
    據，顯非可採，亦無確認任何事實之效力可言；而原告等人
    所投資之金融商品，該委員會意見亦補償31％，足見被告等
    人確實有故意或過失之損害賠償責任，此有金融消費爭議案
    件評議委員會98年8月13日全評結字第001889號函可參。有
    關結構型商品之管理模式，參照98年7月23日新發布之「境
    外結構型商品管理規則規定，有關資訊揭露、判定客戶屬性
    、防止詐欺或操控、安控機制、忠實銷售行為義務等等規範
    ，得以補充說明系爭連動債券之銷售，被告等人本應遵循之
    法令規定，但被告等人卻顯有違反相關法令之規定，即有共
    同違反保護他人法律之違法，應連帶負損害賠償。
  (九)被告大眾商銀曾發函給原告，表示雷曼公司不會倒閉經查大
    眾商銀信託部曾發函給原告辛○○表示「為了讓部分客戶安
    心，也考量部分客戶可能已經對雷曼完全失去信心及耐心，
    信託部也正想規劃針對雷曼兄弟發行的連動債-轉換發行機
    構的方案-敬請各位耐心期待」藉此安撫原告等投資人，欺
    騙雷曼公司已有倒閉之風險的相關訊息。此有大眾銀行信託
    部信函可參。再依金融法規所課與被告之法規遵循義務，被
    告自應提出相關事證證明被告等人並無詐欺或背信之行為，
    即無共同侵權行為或有過失致原告之損害，自無損害賠償之
    義務。並非提出相關證據之後，會造成被告自證己罪而有詐
    欺或背信行為，產生自認賠償義務之存在，特別是對於金錢
    之流向，是否確實有交易，自應提出交易記錄供為參考，被
    告始能豁免其民事賠償責任，倘若被告等辯稱確實依照客戶
    風險屬性為受託金錢之交易，且主張確實有為原告等為交易
    ，致而遭受損失。果如其言，則被告主張有告知客戶風險、
    確實有交易、有依照客戶屬性投資風險性商品等抗辯，自應
    就此有利之事實提出相關事證，以實其說。亦即，原告提出
    相關法令之規定，係在於說明相關法令規定之法規遵循之義
    務行為究為如何，此法令之違反即可已推定並無落入「安全
    港」之推定，自屬違法，即有損害賠償之責任。況且，原告
    已經證明確實有轉換之同意，有轉換之金錢流向，確實係受
    到理專之告知為外幣定存（翻拍被告己○○電腦記錄），確
    實有要求贖回，確實有要求提出證照、確實發現系爭雷曼兄
    弟公司債僅限於法人機構始得承購，確實證明該雷曼兄弟公
    司發行之公司債不得於臺灣地區銷售，確實證明原始合約並
    無6個月閉鎖期間之限制…等等，就相關不實交易、詐騙閉
    鎖期間、保證保本、宣稱外幣存款、未誠實翻譯原文合約、
    未依照客戶風險投資商品、未詳實告知系爭商品風險、系爭
    商品為公司債…等事證，經提出相關證據可以證明被告等人
    詐騙原告之金錢，並經原告解除契約在案，自應負回復原告
    金錢損失之義務，近日獲知臺灣高等法院以中國信託商業銀
    行股份公司之職員執行職務有詐欺行為，陷客戶於錯誤而為
    購買連動債之意思表示，嗣其撤銷該意思表示，故自得依不
    當得利及侵權行為之法則，訴請連帶給付…依照信託法第23
    條及民法第544條規定關於債務不履行規定，銀行機構自應
    賠償客戶之損害，此有98年上易字第299號判決可參，亦可
    為證。故原告主張上開被告大眾商業銀行彰化分公司及丙○○、己○○等3人應負連帶賠償責任之請求權係依民法第184
    條第1項前段、第185條第2項及第188條第1項本文規定，又
    原告主張被告大眾商業銀行彰化分公司應單獨賠償責任之請
    求權係依民法第179條規定返還不當得利、依民法第113 條
    及信託法第23條規定請求回復原狀，上開回復原狀之請求究
    依民法第113條或信託法第23條，原告主張為選擇之合併，
    就上開返還不當得利暨回復原狀主張，原告聲明為重疊之合
    併。倘被告如能證明有系爭連動債確實有交易情形下，原告
    主張大眾商銀彰化分公司依據民法第184條第2項規定負侵權
    行為損害賠償責任，並依民法第544條負債務不履行責任，
    且依民法第113條及信託法第23條規定，主張賠償或回復原
    狀，就前開主張之違法保護他人法律、債務不履行及信託法
    規定，聲明為選擇合併，請求為擇一裁判。
  (十)綜上，原告等受被告等人之詐欺，陷於錯誤而為同意轉換系
    爭投資金額，雖原告數次與被告大眾銀行彰化分公司及被告
    經理及理專等人協商，未獲善意回應。對於賠償事宜也一再
    推託，置之不理。原告不得已委託訴訟代理人發函與被告表
    示解除契約，請求賠償損害，但被告等人同樣完全不予理會
    ，原告只得起訴求償，且因被告之詐欺行為所為之意思表示
    ，業經撤銷，被告自應返還其等之投資金額。爰依民法第18
    4條第1項前段、第184條第2項、第113條規定、第185條規定
    及第188條規定，請求被告等人連帶賠償原告之損害。並聲
    明：1.被告等四人應連帶給付與原告庚○○美元2萬元，及
    自98年2月25日起至清償日止，按年利率百分之5計算之利息
    ；其中被告己○○之利息自本起訴狀繕本送達於被告之翌日
    起算至清償日止，按年利率百分之5計算之利息。2.被告等
    四人應連帶給付與原告庚○○新台幣656,400元，及自98 年
    2月25日起至清償日止，按年利率百分之5計算之利息；其中
    被告己○○之利息自本起訴狀繕本送達於被告之翌日起算至
    清償日止，按年利率百分之5計算之利息。3.被告等四人應
    連帶給付與原告辛○○美元6萬元，及自98年2月25日起至清
    償日止，按年利率百分之5計算之利息；其中被告己○○之
    利息自本起訴狀繕本送達於被告之翌日起算至清償日止，按
    年利率百分之5計算之利息。4.被告等四人應連帶給付與原
    告辛○○新台幣1,969,200元，及自98年2月25日起至清償日
    止，按年利率百分之5計算之利息；其中被告己○○之利息
    自本起訴狀繕本送達於被告之翌日起算至清償日止，按年利
    率百分之5計算之利息。5.訴訟費用由被告等人共同負擔。
    6.原告二人願供擔保請准宣告假執行。
二、被告則以：
  (一)原告請求損害賠償無非係以被告丙○○及己○○謊稱5年期
    美金達人連結式債券為外幣定期存款，使其等將原有投資轉
    換為5年期美金達人連結式債券，及被告甲○○謊稱閉鎖期
    間內不能贖回、被告丙○○未主動告知開放贖回期間，造成
    其投資金額之損失，已符合民法第184條第1項前段之規定。
    又被告等之上開行為並違反保護他人之法律，其依民法第18
    4條第2項亦得請求損害賠償。另原告主張其等因被告之詐欺
    行為所為之意思表示，業經撤銷，被告自應返還其等之投資
    金額。又依共同侵權行為及雇用人責任之規定，請求被告等
    負連帶賠償之責云云。
  (二)被告丙○○及己○○並無原告所稱之謊稱5年期美金達人連
    結式債券為外幣定期存款之行為，且均已告知原告相關之投
    資風險：由原告所提2956債券雙霸連結債（外幣信託）-299
    9美金達人連結式債券及2957債券雙霸連結債（台幣信託）-
    2999美金達人連結式債券相關書面影本資料所示，被告丙○○及己○○於最初向原告建議轉換投資標的時，即提出記載
    投資標的為5年期美金達人連結式債券之相關資料，且從未
    曾告知原告所謂連結式債券即為外幣定期存款。另依原告二
    人所簽立之「美金達人連結式債券產品說明暨風險預告書」
    ，也清楚記載原告二人所投資者為雷曼兄弟財務有限公司所
    發行之債券，並無所謂外幣定期存款之記載。故原告於投資
    5年期美金達人連結式債券時，本已知悉所投資者為連結式
    債券，並非外幣定期存款。再者，依原告二人所簽立之「美
    金達人連結式債券產品說明暨風險預告書」第2頁之風險預
    告係記載，本債券投資者需自行負責分析所有相關之法律等
    事宜與潛在風險，以及充分瞭解本身財務狀況及風險承受度
    。…本債券的本金受到發行機構之信用風險影響」、第4頁
    以下告知投資風險包括，利率風險、流動性風險、信用風險
    、匯兌風險、事件風險、國家風險、交割風險、受連結標的
    影響之風險、通貨膨脹風險、市場風險等，前揭之信用風險
    並清楚記載，本債券之發行機構為雷曼兄弟財務有限公司，
    保證機構為雷曼兄弟控股股份有限公司，委託人需承擔本債
    券發行機構及保證機構之信用風險；而信用風險之評估，端
    視委託人對於債券發行機構及保證機構之信用評等價值之評
    估；亦即保本係由發行機構及保證機構所承諾，而非受託人
    之承諾或保證等語，因此，原告二人於決定約16萬美金之投
    資規劃前，當已詳細審閱上揭條款及其他相關文件，且原告
    二人並於上開文件上用印，用印處並記載「本人辛○○（及
    庚○○）已獲貴行行員己○○詳細告知並經合理期間充分閱
    讀本產品說明暨風險預告書及所有附件，足見原告二人均知
    悉系爭產品之相關風險，被告丙○○及己○○亦未曾保證美
    金達人連結式債券100%保本。綜上，被告丙○○及己○○並
    無原告所稱之謊稱5年期美金達人連結式債券為外幣定期存
    款，且均已告知所有投資風險，自無原告所指稱之侵權行為
    存在。
  (三)系爭契約確有閉鎖期間之約定，且原告二人從未向被告詢問
    或要求提前贖回之事實，故並無所謂被告甲○○謊稱閉鎖期
    間等情；又於雷曼兄弟公司之情況未明時，被告丙○○及甲○○未主動通知特別贖回期間，主觀上並無故意或過失，因
    依原告二人所簽立之美金達人連結式債券產品說明暨風險預
    告書第6頁提前贖回條款記載，本產品閉鎖期為六個月，並
    於發行日後六個月起開放接受委託人於每週三（遇假日順延
    ）提出贖回單，是原告與大眾商業銀行間確實有約定閉鎖期
    間，原告二人依約即應遵守，則自無原告指摘被告甲○○有
    所謂謊稱6個月閉鎖期間內不能贖回一事，且原告二人當時
    因考慮5年期美金達人連結式債券有固定配息之優點，配息
    率為3.45%，且雖有連結標的LIBOR（即倫敦銀行同業隔夜拆
    放款利率），然因約定如到期時該連結標的之利率小於或等
    於7.00%，到期贖回價格為101.6%，反之，到期贖回價格為
    101.5%，仍為極保守之商品規劃，故同意投資約美金16 萬
    元於5年期美金達人連結式債券。又原告二人並於97年8月下
    旬至被告大眾商業銀行彰化分行領取5年期美金達人連結式
    債券之第一次配息，且原告二人當時對於配息金額相當滿意
    。承前，原告二人當時對於5年期美金達人連結式債券之固
    定配息相當滿意，衡諸常理，自無可能多次表示提前贖回，
    亦無渠等所指被告甲○○有稱閉鎖期間內不能贖回等情，雖
    原告另提出被告甲○○之聲明書證明其等確有多次表示贖回
    ，擬用以證明被告甲○○確有謊稱有閉鎖期間不能贖回之言
    論云云，然該份聲明書之內容為原告二人自行草擬，且被告
    甲○○因身為與客戶直接接觸之理財專員，於雷曼兄弟宣布
    申請破產後，承受莫大壓力，又認為聲明書內容中關於其曾
    告知目前帳面損失100多萬元（但告知帳面損失當日，原告
    同時領取配息，故原告雖有詢問帳面損失乙事，然並未表示
    任何意見）、未主動通知特別贖回期間等情，與事實並未有
    嚴重偏離，故於原告二人屢次要求後，始於已擬妥之聲明書
    上簽名，然聲明書之內容並非均與事實相符，另如原告所提
    大眾銀行97年11月17日（97）眾消財管發字第1165號函影本
    所示，大眾商業銀行於97年8月27日至同年9月12日內部有開
    放特別贖回期間，然因慮及雷曼兄弟為世界性百年金融機構
    ，於一夕之間宣布倒閉，未見政府介入，實難想見，且當時
    雷曼兄弟狀況未明，大眾商業銀行未能確知贖回之利弊，故
    先指示各分行無需主動通知客戶開放提贖回期間，以免製造
    恐慌，致使客戶承擔匆促贖回之損失而於日後再行指摘銀行
    之不當。因此，無論大眾商業銀行或被告丙○○及甲○○，
    基於雷曼兄弟為世界性百年金融機構，宣布破產機率甚微，
    且當時雷曼兄弟狀況未明，尚未能確知贖回之利弊，而未主
    動告知原告二人贖回訊息，主觀上顯然無故意或過失。故原
    告二人未曾向被告主動詢問贖回乙事，被告甲○○自無主動
    告知閉鎖期間不得贖回等情，且被告丙○○及甲○○基於銀
    行內部之通知，於雷曼兄弟狀況未明時，未主動告知原告二
    人贖回訊息，主觀上難謂有故意或過失。
  (四)以原告庚○○之投資對帳單為例，第一欄位為「2000/01/0
    1至2009/06/15分配之單筆申購交易明細」，即詳列原告庚○○截至2009年6月15日以特定金錢信託方式申購之金融商
    品，包括2006年12月12日申購商品大王連結式債券、2007年
    6月27日申購債券雙霸（美金）連結式債券及債券雙霸（台
    幣）連結式債券。第二欄位為「2000/01/01至2009/06/15分
    配之轉換交易明細」，即詳列原告庚○○截至2009年6月15
    日將原投資標的轉換其他金融商品之情形，其具體事實為
    2008年5月6日申請將原投資標的債券雙霸（美金）連結式債
    券及債券雙霸（台幣）連結式債券，均轉換為5年期美金達
    人連結式債券。第三欄位為「2000/01/01至2009/06/15分配
    之贖回交易明細」，即詳列原告庚○○截至2009年6月15日
    將投資標的贖回之情形，其具體事實為2008 年10月1日申請
    贖回其於2006年12月12日申購商品大王連結式債券。第四欄
    位為「2000/01/01至2009/06/15分配之除息交易明細」，即
    詳列原告庚○○截至2009年6月15日其投資標的配息之情形
    ，由該記錄可知，2007年10月及2008年1月債券雙霸（美金
    ）連結式債券及債券雙霸（台幣）連結式債券配息分別約為
    美金300元及新台幣近1萬元，然於2008年4 月再次配息時，
    卻僅能獲配息約美金20元及新台幣605元。因此，原告庚○○於2008年5月6日申請將原投資標的債券雙霸（美金）連結
    式債券及債券雙霸（台幣）連結式債券，均轉換為5年期美
    金達人連結式債券。於同年9月間發行機構雷曼兄弟無預警
    宣布破產前，同年5月26日、8月26日該5年期美金達人連結
    式債券均有依約配息。至原告辛○○於被告銀行就特定金錢
    信託投資之交易情況，亦與上情大致相同，不再贅述。因此
    ，原告二人均非第一次以特定金錢信託方式投資金融商品，
    且歷次投資標的均為連結式債券，則原告二人就5年期美金
    達人連結式債券亦為連結式債券，且投資人須自行承擔所有
    投資風險（包括信用風險）亦甚為知悉，自不得因事後投資
    虧損而謊稱被告丙○○及己○○從未告知。
  (五)原告前提出中華民國銀行業商業同業公會全國聯合會金融消
    費爭議案件評議委員會之評議結果，並據以主張被告於銷售
    系爭商品過程有瑕疵云云，惟被告於系爭銷售商品過程有無
    瑕疵以及是否依法應否負損害賠償責任，既已進入司法程序
    ，自應由法院裁判始為正途，甚至主管機關行政院金融監督
    管理委員會亦無權要求銀行必須對投資人之投資損失作出補
    償。今銀行公會所屬之金融消費爭議案件評議委員會作成之
    評議結果，既未顯示被告於系爭商品銷售過程有無違法或違
    約之處，且該評議結果並無拘束法院及投資人之效力，原告
    逕以銀行公會金融消費爭議案件評議委員會作成之評議結果
    ，指摘被告於銷售系爭商品過程有瑕疵，實不足採。另參酌
    銀行公會金融消費爭議案件評議委員會對原告辛○○作成之
    評議結果，為補償（非賠償）系爭商品損失金額（原始投資
    本金－配息金額－贖回金額－銀行其他以補貼金額）之18 %
    ，與對原告庚○○之申訴案件，係作成補償系爭商品損失金
    額31%之評議結果，顯然相異。然原告二人主張之事實完全
    相同，如系爭商品銷售過程確有如渠等主張之瑕疵，被告銀
    行應負擔之責任應無不同。再者，銀行公會金融消費爭議案
    件評議委員會對申訴案件多作成補償之評議結果，對原告二
    人作成補償之評議結果，並非少數個案，則銀行公會金融消
    費爭議案件評議委員會或基於政策性考量及銀行之社會企業
    責任，於個案認定時就補償數額標準不一而甚為寬鬆，故其
    建議補償（非賠償）比例與系爭商品銷售過程有無違法無必
    然關係。因此，銀行公會為依據商業團體法成立之法人組織
    ，其相關決定僅具有建議性質，本不拘束投資人，且原告等
    已向被告銀行表示不同意此評議結果，則該等評議結果已確
    定不生拘束兩造之效力。
  (六)原告二人另主張被告有違反保護他人法律，然其應先證明所
    列舉之規定為保護他人法律、各該規定所欲保護之人的範圍
    及物的範圍、及違反法律與侵害行為間有因果關係等：並非
    所有法律均當然為民法第184條第2項所謂保護他人之法律，
    此有臺灣高等法院民事判決96年上字第502號民事判決可參
    ，又依臺灣臺北地方法院96年訴字第1785號民事判決，該判
    決即認定期貨交易法第112條各款所規定之刑罰、第82條第1
    項規定經營期貨信託事業等須得主管機關許可始能營業之規
    定，均非屬保護他人之法律，次按，所違反者為保護他人之
    法律縱經肯認，然被害人欲依民法第184條第2項請求損害賠
    償，尚須被害人屬於該法律所保護之人的範圍，及被害人所
    請求為該法律所要保護之法益（物的範圍）。除上開要件外
    ，並非行為人所有違反保護他人法律之行為，即得謂行為人
    就被害人之損害應負賠償責任，尚須侵害行為與違反保護他
    人法律致侵害他人間有因果關係，始有民法第184條第2項規
    定之適用，原告於書狀內列舉諸多法條，然並未逐一表示各
    該法條為何屬於保護他人之法律，亦未說明該保護他人之法
    律所欲保護之人的範圍及物的範圍如何，及所指摘之侵害行
    為與該違反保護他人法律致侵害他人間有無因果關係等，自
    難謂其主張已屬完足。至原告主張投資5年期美金達人連結
    式債券之意思表示，為受詐欺之意思表示，並已撤銷意思表
    示云云。然誠如前述，被告丙○○及己○○於締約之時，並
    無原告指摘之詐欺行為存在，原告所為撤銷意思表示之法律
    行為自不生效力。
  (七)原告提出臺灣高等法院98年上易字第299號民事判決為有利
    於其之主張云云，惟法院裁判為對於個別案件所下之法律上
    的判斷，僅是法律之適用，與法律之制定不同。是法院裁判
    原則上應只就其所審理之個案，對於該個案之當事人及其繼
    受人有拘束力，而非對於有類似案件之所有國民均有拘束力
    。例外於最高法院之裁判，其所持法律見解，經編列為判例
    者，始具有法源地位，而有超越個案之拘束力，今原告所提
    前揭臺灣高等法院之民事判決既非判例，自無拘束本件之效
    力。且經被告比較二案後發現二件事實至為不同，該案原告
    係第一次域外投資金融商品，且所購買之金融商品為連結3
    檔知名手機個股，本金可能在連結標的表現不佳下全部虧損
    ，金融機構未能提出有告知投資金融商品重大風險變化之證
    明。而本件原告並非第一次域外投資金融商品，伊前曾向被
    告銀行購買債券雙霸連結債，且系爭金融商品有配息率、到
    期贖回價格，但無連結標的，並無因連結標的表現不佳而致
    本金虧損之虞，為保守型之投資商品，再者，原告於97年7
    、8月間已知悉發行機構雷曼兄弟之相關消息，被告甲○○
    並曾將內部信件提供予原告參考，承前，原告所提之臺灣高
    等法院判決係認該投資人「無域外投資金融商品經驗及其資
    力並無法承擔重大損失風險等背景資料」，認為金融機構應
    提供「適當之投資服務，包括完整逐條說明系爭連動債契約
    條款內容，並明確告知系爭連動債之風險屬性」，及「於投
    資期間，隨時注意上訴人所購買之金融商品風險變化，適時
    通知上訴人」，並課與金融機構較重之舉證責任，認為不得
    僅以契約書之簽訂或對帳單之寄發，而為金融機構已善盡受
    託義務之有利認定，然本件原告有域外投資金融商品之經驗
    ，對於已簽署之投資相關文件之條款內容，自不得諉為毫不
    知悉，且系爭金融商品為保守型之投資商品，如非發行機構
    發生信用風險，本件原告於投資期間確實可以領取固定配息
    ，並於期滿領回約定利率之本金，上揭事實均係臺灣高等法
    院臺中分院99年度上易字第152號刑事確定判決所肯認之事
    實。是於原告已簽署產品說明暨風險預告書及被告曾提出說
    明文件，應足以證明被告已善盡受託義務。且本件原告於97
    年7、8月間確已知悉發行機構雷曼兄弟之相關消息，並無所
    謂被告有未告知投資商品發生重大風險變動之情形，故自難
    以援引前開臺灣高等法院98年上易字第299號民事判決認為
    本件被告有未盡善良管理人注意義務之債務不履行，然上揭
    法院判決並非判例，本無拘束其他法院之效力，況上揭判決
    之事實亦與本件大不相同，並無參考之價值。
  (八)原告首先主張並無系爭金融商品之交易事實，依據侵權行為
    、不當得利及無效法律行為之規定為請求云云，然系爭金融
    商品之交易確實存在，為另案刑事案件確定判決之前提事實
    ，並有證人丁子傑即被告大眾商業銀行股份有限公司財富管
    理部經理於另案刑事案件第一審審理程序具結作證可稽，且
    如無交易事實，原告如何能領取固定配息？之後又如何能向
    銀行公會金融消費爭議案件評議委員會聲請評議補償比例？
    是原告主張並無系爭金融商品之交易事實，僅屬個人主觀臆
    測，不足採信，伊以該等事實請求損害賠償、返還利得或請
    求回復原狀，自無理由。原告另主張被告有違反保護他人法
    律之事實，主張依據民法第184條第2項請求損害賠償云云，
    暫且不論原告所列舉之規範或早已廢止，如「金融機構辦理
    指定用途信託資金投資國外有價證券之種類與範圍」，或於
    本件根本無適用餘地，如「信託資金集合管理運用管理辦法
    」，原告迄今尚未能逐一說明所列舉之各規範是否為現行法
    令、於本件有如何之適用、為何屬於保護他人之法律、該保
    護他人之法律所欲保護之人的範圍及物的範圍為何、被告違
    反規範之具體事實並舉證、所指摘違反保護他人法律之行為
    與損害間有無因果關係等，被告尚難代其說明並先為答辯。
    原告並主張被告丙○○及甲○○有隱瞞贖回訊息，且未依原
    告指示辦理贖回之事實，已違反善良管理人之注意義務，應
    負債務不履行之責任云云。被告仍不同意該訴之追加，並於
    保留此程序抗辯前提下，先就實體部分為陳述。參酌發行機
    構雷曼兄弟於97年9月15日宣布破產保護一個月前，97年8月
    份之商業週刊轉載美國最具權威的投資刊物《霸榮週刊》，
    內文提及雷曼兄弟股價相較於97年7月14日近期低點12 美元
    ，已大漲50%，且雷曼兄弟與政府關係良好，自政府獲得融
    資的管道暢通，加上其強健之資本結構，足以使雷曼度過難
    關，年底股價漲幅可能更大。至原告所提出之大眾銀行信託
    部信函，原為被告銀行之內部信件，並由被告甲○○提供予
    原告參考，益徵被告當時根據各方資料評估，仍無法確知雷
    曼兄弟之未來狀況。
  (九)職是，以當時普遍認為發行機構雷曼兄弟之情況不差，且能
    順利獲得政府融資，仍為值得且建議投資之公司，或至少認
    為當時投資專家對於雷曼兄弟未來情況仍然莫衷一是，則被
    告銀行既未能確知提前贖回之利弊，自難認為被告銀行已負
    有主動通知客戶提前贖回之義務，且參酌原告提出之臺灣高
    等法院98年上易字第299號民事判決，於被告銀行已告知所
    購買之金融商品風險變化，即應認為已盡善良管理人之注意
    義務，而原告於97年7、8月間已知悉發行機構雷曼兄弟之相
    關消息，被告甲○○並曾將內部信件提供予原告參考，足證
    被告已盡告知義務。至原告主張渠曾於97年8月29日提出贖
    回要求，但被告未依其指示辦理乙節云云，並非事實。查於
    97年8月29日原告辛○○雖曾至被告公司領取第二次配息，
    然當天原告辛○○僅詢問當時投資淨值，經被告甲○○告知
    投資淨值約損約100多萬元，此為原告所不爭執，且固定配
    息仍持續發放，此原告亦不否認，故原告辛○○並未表示要
    贖回，僅稱將回去與其母親商量，因該筆投資金額為原告辛○○母親之退休金，此有卷附銀行公會金融消費爭議案件評
    議委員會資料可憑。是原告於被告銀行內部通知開放個案贖
    回期間既未確定為贖回之表示，並簽署贖回申請書，自難謂
    被告有未依其指示辦理贖回之情，而有未盡善良管理人注意
    義務。退萬步言，無論原告所主張之各請求權是否有理由，
    然原告於請求返還得利或回復原狀時，均未扣除渠已實際領
    取之配息，且原告主張被告有隱瞞贖回訊息，且未依原告指
    示辦理贖回，應負債務不履行之責任時，亦未舉證證明所受
    損害之數額，蓋縱原告當時申請贖回，仍受有提前贖回之損
    失及費用之產生，此部份之損失及費用仍屬原告應自行負擔
    而不得向被告為請求。並聲明：1.原告之訴及假執行聲請均
    駁回。2.訴訟費用由原告負擔。3.如受不利判決，被告願供
    擔保請准宣告免於假執行。
三、查原告主張渠等經由被告大眾銀行彰化分行理財專員被告己○○之推薦，將原在被告大眾銀行彰化分行投資之『「2956
    債券雙霸連結債（外幣信託）」轉換至「2999 美金達人連
    結式債券」』、『「2957債券雙霸連結債（台幣信託）」轉
    換至「2999美金達人連結式債券」』，被告己○○提供大眾
    銀行內部教育訓練資料給原告等，表示可以獲得固定配息3.
    45%，到期101.5%獲利，期間大眾銀行彰化分行經理丙○○
    曾陪同被告己○○前往原告住處說明，原告於97年5月6日簽
    立轉換申請書，同日大眾商業銀行立即由原告辛○○開立之
    信託帳戶內，就原所投資2956債券雙霸美元計價標的轉換投
    資標的至2999 5年期美金達人，金額美元6萬元；及轉換原
    投資標的之2957債券雙霸新台幣計價至2999 5年期美金達人
    ，金額新台幣1,969,200元，同時也立即由原告庚○○原開
    立之信託帳戶內2956之債券雙霸美元計價轉換投資標的至（
    2999 5美金達人）金額美元2萬元，及轉換投資至2957債券
    雙霸新台幣計價新台幣（2999 5美金達人）金額新台幣656,
    400元，後被告己○○於97年7月5日離職，此後原告之客戶
    資料及理財諮詢業務即由被告甲○○接手處理等情，業據原
    告提出「美金達人連結式債券」相關介紹文件、「產品風險
    說明暨風險預告書」、以電腦列印及手寫試算之資料、大眾
    商業銀行基金轉換申請書，及帳戶交易明細資料等為證，復
    為被告所不爭執，此部分之事實堪信為真。
四、次原告主張被告己○○及丙○○宣稱該項美金達人之信託金
    錢，投資標的為外幣定期存款，該等金融商品為保本保息之
    固定收益的產品，可以確保本金之安全無慮，於原告簽立轉
    換申請書後被告己○○始交付美金達人連結式債券－產品說
    明暨風險預告書第六頁予原告等簽名，並回填日期為5月6日
    ，且預告書中明白記載不會在台灣銷售或提供僅能於境外銷
    售與台灣居民，被告刻意隱瞞契約條款，使原告誤信該投資
    不會有損失而陷於錯誤轉換投資，有詐欺及違反委任契約之
    義務云云，惟被告固未否認係於原告簽立投資轉換申請書後
    始交付產品說明暨風險預告書予原告簽名，然辯稱：被告丙○○及己○○從未向原告稱5年期美金達人連結式債券為外
    幣定期存款，且均已告知原告相關之投資風險，原告亦非第
    一次購買連結式債券，縱系爭金融商品為保守型之投資商品
    ，亦有投資風險存在，並未僅交付產品說明暨風險預告書第
    六頁予被告簽名等語。查系爭產品說明暨風險預告書末頁原
    告二人蓋用印章及親筆簽名處，明確記載「本人辛○○（及
    庚○○）已獲貴行行員己○○詳細告知並經合理期間充分閱
    讀本產品說明暨風險預告書及所有附件」等字樣，依常情原
    告二人應已獲悉說明書之全部內容始會於文件末頁簽名及用
    印，渠等稱被告己○○僅交付說明暨風險預告書第六頁一節
    ，此變態事實應由原告負舉證之責，況原告二人如不同意被
    告己○○於申請轉換後才交付產品說明暨風險預告書，逕可
    不於該預告書上簽名蓋章，而由被告負擔未盡告知義務之責
    任，原告既於其上簽名並蓋章，且預告書上清楚記載所投資
    產品為雷曼兄弟財務有限公司所發行之債券，並非外幣定期
    存款，債券投資者需自行負責分析所有相關之法律等事宜與
    潛在風險，以及充分瞭解本身財務狀況及風險承受度。…本
    債券的本金受到發行機構之信用風險影響、第4頁以下告知
    投資風險包括，利率風險、流動性風險、信用風險、匯兌風
    險、事件風險、國家風險、交割風險、受連結標的影響之風
    險、通貨膨脹風險、市場風險等語，即難謂被告己○○及丙○○有任何隱瞞契約條款及告知投資商品為外幣定存之情事
    存在；又發行機構就是發行連動債的人，都是外國機構發行
    ，台灣金融機構只是代銷機構，至於連動債的債權屬性，都
    屬於無擔保債權，發行機構並沒有提供實體資產做擔保，只
    是發行機構本身，以「信用」、名聲做擔保。例如，雷曼兄
    弟發行的連動債，銷售銀行、投資人是看在「雷曼兄弟」的
    名號上，才引入、投資雷曼兄弟發行的連動債，雷曼兄弟於
    97年9月15日宣告破產，依媒體報導，半年前，即使美國聯
    準會也料不到雷曼兄弟會倒閉，對於發行機構的信用風險，
    不要說投資人無從防範，連銷售銀行、金融專家都難以預料
    （97/09/16中國時報），雖早在同年8月20日就有相關媒體
    報導指出，雷曼公司將面臨倒閉的危機，但雷曼兄弟發布新
    聞反駁，強調一直持有充裕的資本金並維持強健流動資金狀
    況，並在亞太地區不斷維持強勁的客戶業務，持續贏得新的
    業務，擴大公司在不同市場和產品上的市佔率，況原告於97
    年8月21、22及29日均有向被告大眾銀行彰化分行領取配息
    ，因此被告己○○及丙○○於97年4、5月間向原告推銷系爭
    連動債時，顯無明知雷曼兄弟連動債之金融商品將發生危機
    並故意使原告買受之可能；再依系爭產品說明暨預告風險書
    中關於銷售限制條款：本債券不會在台灣銷售或提供且僅能
    於境外銷售與台灣居民，除非銷售行為符合台灣法律與規範
    之約定可知，如該連動債符合台灣法律與規範自屬可銷售之
    產品，因有關雷曼兄弟等相關連動債金融商品，金管會未將
    此類之金融商品進行上架銷售前審查，與亞洲如香港、星加
    坡等地，對銷售雷曼連動債等同類相關商品均規定銷售銀行
    僅能銷售予「法人機構」並不得售予「自然人」散戶之情形
    不同，金管會並未對國內銀行銷售此類產品之對象予以管制
    ，因此被告大眾銀行及其理專將系爭產品銷售與原告自未違
    背產品說明暨預告風險書所約定之條款，亦無欺瞞或隱匿原
    告之情事，蓋投資是一門非常專業的工作，原告並非第一次
    投資債券或連動債，就系爭產品實無單憑銀行理專之推銷說
    明，在未自行研究評估之情形下即率予購買之理，果真如此
    渠等對於自己輕率投資之行為，難謂無任何責任可言，因此
    原告主張係因被告己○○及丙○○之詐欺行為及違背委任義
    務，致原告陷於錯誤購買系爭產品因而發生損害，自無足採
    。
五、又原告主張被告甲○○、丙○○刻意隱瞞贖回訊息部分，經
    查：
  (一)原告主張曾於98年8月21、22及29日向被告甲○○表示有意
    贖回系爭雷曼兄弟連動債券一節，被告甲○○於本院98年度
    自字第4號詐欺及背信罪等一案98年10月27日審理時供稱：8
    月29日辛○○（即原告）有來刷存摺，順便把配得的美金換
    成台幣，那天其有把資料及試算了一下給辛○○看，其說配
    息還可以，但如果贖回會損失100多萬元，是否要考慮一下
    ，辛○○沒有很主動表示要贖回，也說試圖要去勸說他媽媽
    等語，其亦坦承於97年12月16日在自訴人要求下曾簽立聲明
    書一紙，其內容略載：「客戶（辛○○、庚○○）於8/12，
    8/22，8/29領取配息時，表示要贖回，但本人均有向本行經
    理丙○○回報，但林經理表示雷曼公司沒有問題，千萬不要
    讓客戶贖回，因此本人相對只向客戶（辛○○、庚○○）說
    明目前淨值大約損失一百多萬可是尚屬閉鎖期不能贖回，但
    本行信託部確實8/27-9/12有特別針對『雷曼連動債』開放
    贖回及提供客戶贖回轉換方案之內部公告，本行林經理均指
    示不必主動通知客戶。因此本人並未通知客戶（辛○○、庚○○）有開放贖回之訊息」，此有聲明書附卷可按，被告甲○○在上開刑事案件中亦僅稱：「聲明書中的倒數第四行中
    所寫的（即本行林經理（丙○○）均指示不必通知客戶）部
    份不實在，不是林經理叫我們不必主動通知客戶，這樣的作
    法是我們所有理專討論的結論，我們認為如果客戶沒有強烈
    需求的話，不用通知客戶」等語，再核以如原告未曾為贖回
    之表示，則被告甲○○何須勸告原告配息不錯，並為之試算
    告以如贖回將損失100多萬元之事，因此原告主張曾於98年8
    月21、22及29日向被告甲○○表示有意贖回系爭雷曼兄弟連
    動債券一節尚非無據。
  (二)另系爭「美金達人連結式債券產品風險說明暨風險預告書」
    之契約中關於提前贖回條款約定本產品閉鎖期為六個月，原
    告於97年5月6日購買系爭產品，則其閉鎖期限應至97年11月
    5日，但因大眾銀行在8月初時，總行有接到一些投資人的來
    電，表示有資金的需求，因為希望贖回的人數還蠻多的，所
    以以個案處理的方式，通知分行在一段期間內，客戶如果有
    資金的急迫需求可以贖回等情，業經證人丁子傑於上開刑事
    案件中證述無訛，依被告大眾商業銀行開放贖回通知文件記
    載：「公布日期：2008/0 8/26。開放每日贖回：自8/27(三)
    ─9/12(五)期間，針對雷曼兄弟所發行的連結式債券開放每日
    贖回（無論產品是否仍在閉鎖期內），信託部將於8/27~9/1
    2期間，每日儘量在中午前提供當日贖回參考報價」可知，
    大眾商業銀行內部開放贖回之期間為二個多星期，在此期間
    之前、後，被告甲○○縱曾向原告說明因為處於閉鎖期間無
    法贖回，亦無違背與客戶間所約定之信託條款，然原告曾於
    97年8月29日可贖回期間向被告甲○○表示贖回之意思已如
    前述，惟被告甲○○在此情形下卻未告知原告銀行已有開放
    贖回期間一事，顯然隱瞞重大訊息，蓋銀行於閉鎖期間突然
    改變政策同意投資人贖回，必有其重大事由之考量，此訊息
    自有使投資人自行參酌之必要，縱認被告大眾銀行並無主動
    告知投資人之義務，被告甲○○未主動告知原告尚無詐欺之
    情，惟原告既已有贖回之表示，被告甲○○即不得隱瞞此重
    要訊息，實有主動告知之義務，其未告知原告，顯然未盡善
    良管理人之注意義務（依風險預告書約定被告大眾銀行有收
    取通路服務費，依民法第535條規定為受有報酬者），有過
    失之情事存在，依民法第五百四十四條第一項之規定，對委
    任人自應負損害賠償責任，而被告甲○○受僱於被告大眾銀
    行彰化分行處理客戶之投資業務，為被告大眾銀行彰化分行
    之使用人，依民法第224條關於債之履行有過失時，債務人
    即被告大眾銀行彰化分行應負同一責任，洵堪認定。
  (三)至於被告丙○○部分因無證據足以證明其有指示被告甲○○
    隱瞞大眾銀行內部開放贖回之訊息，自難認其有任何詐欺或
    違背委任義務之行為；而刑事案件就被告被告己○○、丙○○、甲○○等被訴詐欺罪及背信罪嫌部份，亦經刑事判決認
    定被告己○○、丙○○、甲○○並無詐欺行為存在，及被告
    丙○○無法證明其有指示被告甲○○隱瞞開放回贖訊息訊息
    之事實，與被告甲○○其主觀上並未具有「取得不法利益」
    或「損害本人利益之意圖」之背信意圖，均無背信罪嫌，而
    判決渠等三人無罪在案，此有本院98年度自字第4號及台灣
    高等法院台中分院99年度上易字第152號刑事判決在卷可稽
    ，惟民法第544條受任人之損害賠償責任，係受任人有過失
    即應負責，因被告甲○○就原告於97年8月29日表示要贖回
    時，並未告知此時間大眾銀行已開放贖回之訊息，導致原告
    無法做出作最有利之判斷以減少損失，顯已違背委任契約之
    義務，故原告主張被告甲○○與被告大眾銀行彰化分行就其
    處理委任事務有過失，致委任人發生損害應負同一賠償責任
    ，於法有據。
六、再查，原告於97年8月29日向被告甲○○表示贖回之意思後
    ，並未再前往被告大眾銀行彰化銀行確實辦理贖回手續，此
    為原告所不爭執，故原告應曾就被告甲○○所稱配息不錯，
    如贖回將損失100多萬元，要其回去考慮一下並與家人商討
    等語予以考量及觀望雷曼兄弟是否確實有倒閉之可能，以致
    在雷曼兄弟宣佈破產前錯失回贖機會，其對自身損害之擴大
    難謂無與有過失存在，衡上各情，本院認其亦應負百分之五
    十之與有過失責任。本件原告投資系爭美金達人之金額，辛○○部分美金為6萬元（依原告提出之原證4明細表換算台幣
    為1,966,100元）、新台幣為1,969,200元，庚○○部份美金
    為2萬元（依原告提出之原證4明細表換算台幣為655,600元
    ）、新台幣為656,400元，總計2人共投資台幣5,247,300元
    ，扣除原告如於97年8月贖回時亦將合計損失100萬元及百分
    之五十與有過失後，原告共同可受賠償之金額為2,123,650
    元，約占2人投資總金額之百分之40.5，以此比例推算原告
    辛○○可受賠償之金額美金為24,300元、新台幣為797,526
    元，原告庚○○可受賠償之金額美金為8,100元、新台幣為
    265,842元。
七、縱上所述，被告甲○○於被告大眾銀行彰化分行開放美金達
    人雷曼兄弟連動債券贖回期間，原告要求贖回時未告知此重
    要訊息，導致原告無法做有利之判斷，應負受任人之損害賠
    償責任，又依民法第224條規定債務人之代理人或使用人，
    關於債之履行有故意或過失時，債務人應與自己之故意或過
    失，負同一責任，故被告大眾銀行彰化分行亦應負同一賠償
    責任，惟其二人就委任契約所生之損害賠償債務並未負連帶
    責任，因此原告請求被告甲○○及被告大眾銀行彰化分行應
    連帶責任，洵屬無據。然因渠等之賠償責任，具有同一目的
    ，本於不同債之發生原因，對債權人各負全部給付之義務，
    因債務人中一人履行給付義務後，他債務人即免其給付義務
    （債務消滅），為不真正連帶債務，故判決其二人如其中一
    被告已為給付，他被告於其給付範圍內免給付義務，併此敘
    明。
八、從而，原告辛○○請求被告大眾銀行彰化分行或被告甲○○
    給付美金24,300元及新台幣797,526元，原告庚○○請求被
    告大眾銀行彰化分行或被告甲○○給付美金8,100元及新台
    幣265,842元，暨均自起訴狀繕本送達翌日起（即98年5月6
    日）起至清償日止按年利率百分之五計算之利息，如其中一
    被告已為給付，他被告於其給付範圍內免給付義務，即有理
    由，應予准許，逾此部分之請求則無理由，應予駁回。
九、兩造陳明願供擔保，聲請宣告假執行及免為假執行，就原告
    勝訴部份，均核無不合，爰分別酌定相當之擔保金額宣告之
    ；其餘假執行之聲請，因訴之駁回而失所附麗，不予准許，
    併此敘明。
十、結論：本件原告之訴為一部有理由、一部無理由，並依民事
    訴訟法第79條、第85條第1項但書、第390條第2項、第392條
    ，判決如主文。
中    華    民    國    99    年     6    月    30    日
                  民事第一庭    法  官  黃倩玲
以上正本係照原本作成。
如對判決上訴，應於判決送達後20日內向本院提出上訴狀。
如委任律師提起上訴者，應一併繳納上訴審裁判費。
中    華    民    國    99    年     6    月    30    日
                                書記官  黃幼華

司法院資訊處製作；財團法人民間司法改革基金會備份。
